臺灣臺南地方法院刑事判決　　　　　　　　　　　　　九十年度易字第二二一七號
　　公　訴　人　臺灣台南地方法院檢察署檢察官
　　被　　　告　甲○○
　　選任辯護人　許永明
右列被告因竊盜案件，經檢察官提起公訴（九十年度偵字第二五五三號），本院判決
如左：
    主  文
甲○○無罪。
    理  由
一、公訴意旨略以：被告甲○○基於幫助「林明芳」（諧音）及綽號「阿清」不詳姓
    名之人之竊盜犯意，先於民國八十九年八月九日下午一時二十五分提供其身份證
    供其等至台南縣下營鄉清心租車行租用Ｃ八─三五六○號自小客車。「林明芳」
    與「阿清」遂於當日下午三時三十分，前往台南縣下營鄉○○村○○街十二號乙
    ○○之住處，竊取乙○○所有之現金新台幣（下同）二萬元，舊版新台幣百元鈔
    票二十六張，以及金鍊子三條共重一兩，金戒子二只（共一錢重）、下營鄉農會
    定期存單兩張共四十四萬元。得手後，再前往甲○○之住處搭載甲○○出來，甲
    ○○明知「林明芳」及「阿清」交付予她之新台幣百元舊鈔二十六張係竊盜所得
    之物，仍予以收取，除一張自己保留收藏外，其餘二十五張於下午四時許持至下
    營鄉農會更換新鈔二千五百元，交付予「林明芳」及「阿清」。嗣因乙○○發現
    失竊報警，經警調閱農會錄影帶始查獲。應認被告涉有刑法第三百二十條第一項
    之幫助竊盜罪嫌等語。
二、按犯罪事實應依證據認定之，無證據不得推定其犯罪事實，刑事訴訟法第一百五
    十四條定有明文。又認定不利於被告之事實，應依積極證據，苟積極證據不足為
    不利於被告事實之認定時，即應為有利於被告之認定，更不必有何有利之證據；
    如未能發現相當證據，或證據不足以證明時，自不能以推測或擬制之方法，以為
    犯罪事實之裁判基礎，是不能證明被告犯罪者，即應諭知無罪之判決；又按告訴
    人之告訴，係以使被告受刑事訴追為目的，是其陳述是否與事實相符，仍應調查
    其他證據以資審認，最高法院三十年上字第八一六號判例、三十年上字第一二八
    號判例、四十年台上字第八六號判例、五十二年台上字第一三ＯＯ號判例可資參
    照。
三、本件公訴人認被告涉有竊盜罪嫌，無非以(1)右揭事實業據被害人乙○○指訴竊盜
    之人所使用者即為以被告名義租用之Ｃ五─三五六○號深綠色自小客車，行竊是
    係二名男子歷歷，復有贓物領據一紙附卷可稽。(2)被告供稱「林明芳」、「阿清
    」等於八月八日協同被告回到其住處，持續待到翌日，其等與被告必甚熟稔。又
    被告於警訊中供稱係「林明芳」、「阿清」等說沒有車子不方便回家，所以才租
    車予其等使用云云，但「林明芳」若依被告所供係住於高雄，豈有在下營鄉租車
    開回高雄之理？則其如何還車？且又何必以被告之名義租車掩飾犯行？(3)「林明
    芳」等之犯罪時間係在當天下午三時三十分，被告前往下營鄉農會換款的時間是
    下午四時許，僅有半個鐘頭之差。顯示被告係在「林明芳」等行竊不久，即與「
    林明芳」等人接觸，並旋即持舊鈔前往下營鄉農會換新鈔，時間之巧合，可懷疑
    係預先安排的接應之舉。關於持舊鈔換新鈔，被告於警訊中初稱係看到「林明芳
    」等拿出舊鈔，她很好奇，就問為何不拿出換新鈔云云。於偵查中則供稱是「林
    明芳」交待她去換，當時她要換一元及五元硬幣，順便幫他換，我在下營鄉農會
    最右邊換，連其硬幣共換了二千餘元云云，前後說法不一致。且經函詢下營鄉農
    會當天換錢情形，下營鄉農會以九十年八月三日營農信字第二四七七號函覆稱該
    會信用部固有提供舊鈔及零錢之兌換，但八月九日除了一女子兌換舊版百元鈔數
    張外，無兌換其他零錢。足見被告所供不實。何況被告僅兌換二十五張舊鈔票，
    還有一張卻未兌換，其何以有此權限支配舊鈔之使用？等資為依據。
四、訊據被告堅決否認有幫助竊盜之犯行，辯稱：伊與「林明芳」、「阿清」是在遊
    戲場認識之朋友因為他們沒有駕照不方便，所以伊才會提供駕照讓他們租車，當
    時是在下營鄉租車，幫他們換錢是伊自己要將硬幣換成紙鈔順便換的，因那時他
    們說不知道舊版的錢還可不可以用所以才要換成新鈔，他們交給我二十六張均為
    壹佰元，伊自己有留壹張，但是有以自己的新版壹佰元補回去，為留舊版壹張是
    要作紀念。警訊中有打電話問他們人在哪裡？他們說他們現在高雄，並非他們住
    在高雄等語。
五、經查：
(1)、刑法上之幫助犯，以正犯已經成立犯罪為構成要件，故幫助犯並無獨立性，如無
    他人犯罪行為之存在，幫助犯即無由成立。又因幫助犯之無獨立性，故幫助犯須
    對正犯之犯罪事實，具有共同之認識而加以助力始可。最高法院八十五年度台上
    字第四六九四號參照。本件被害人置於家中現金二萬元，舊版新台幣百元鈔票二
    十六張，以及金鍊子三條共重一兩，金戒子二只一錢重、下營鄉農會定期存單兩
    張共四十四萬元遭竊取，固經被害人於警訊及本院審理中指陳屬實，惟被害人於
    警訊中僅證稱：「我不知道何人涉嫌，但我進屋前發現門口停著一部深綠色之自
    小客車，車上有兩人，但車牌號碼沒看清楚，但可以認出車型」，既被害人並未
    指出目睹何人行竊，或曾目睹行竊者的任何特徵，以供與被告進行比對，除有其
    他更明確的證據可供辨認，或據以推論，尚不能僅以該車為深綠色，車上有二人
    ，即遽論「林明芳」、「阿清」為竊盜罪之正犯。又被害人於警訊時證稱：「於
    八十九年八月九日下午十五時三十分許遭竊」等語（見八十九年八月十日警訊筆
    錄），於本院審理時證稱：「（問）失竊時間是否為八月九日或十日？（答）失
    竊當天去報案的，是否為九日或十日我已不記得。」（見九十一年一月十七日審
    理筆錄），被害人既於八十九年八月十日製作警訊筆錄，此有警訊筆錄訊問時間
    欄在卷足憑，則應可認失竊時間為八十九年八月十日。既遭竊之時間為八十九年
    八月十日，雖下營鄉農會於九十年八月三日營農信字第二四七七號函覆：該會信
    用部固有提供舊鈔及零錢之兌換，但八月九日除了一女子兌換舊版百元鈔數張外
    ，無兌換其他零錢等語，則該名女子（經指認為被告）所兌換之舊鈔是否為被害
    人八十九年八月十日失竊之舊鈔亦不無疑問？依幫助犯並無獨立性之法理，本件
    在正犯之存在仍有疑問之前提下，是否得認為被告為本件竊盜犯之幫助犯恐有疑
    義？
(2)、又刑法之幫助犯，非但行為之外形可認為幫助，且必須與正犯有犯意之聯絡。若
    幫助之人，誤信為正當行為，並無違法之認識，則其行為縱予正犯以助力，尚難
    遽令負幫助之罪責（最高法院二十年台上字第一八二八號）。被告自警訊中即供
    稱：「‧‧‧他們說沒有車不方便，林明芳提出要我去租車給他們使用，我於八
    十九年八月九日下午一時二十五分至下營鄉清心租車行租車‥直到林明芳打電話
    要我下來，‧‧‧外出兜風，在車上，林明芳拿出一疊舊鈔票，我很好奇‥我說
    幫他們換‧‧‧」等語、偵訊中供稱：「他們說沒車，我把證件借他租，我就回
    家，在下午三、四點他們打電話約我出去，在車上他們拿錢叫我換」等語、於審
    理中供稱：「因他們沒有駕照不方便租車，又跟我說要去辦事，我係提供駕照讓
    他們租車。他們是在下營鄉租車，當時僅租一天。因我要將硬幣換成紙鈔順便幫
    他們換，那時他們說不知道舊版的錢還可不可以用所以才要換成新鈔，他們交給
    我二十六張均為壹佰元，我自己有留壹張，但是我有以我自己的新版壹佰元補回
    去，因我要留舊版壹張是要作紀念。」等語。是據被告上開供述情節，尚難推認
    被告即具幫助竊盜之認識；公訴人雖認被告既知「林明芳」住於高雄，豈有在下
    營鄉要求被告租車開回高雄之理？且「林明芳」行竊時間與被告兌換錢幣之時間
    相近，因而認定被告有幫助之犯意，然被告自始自終均無法供出「林明芳」之年
    籍，與之「林明芳」聯絡之電話亦係丁海良所質押之電話，此有丁海良之警訊筆
    錄附卷足參，其又怎會知悉「林明芳」係住於高雄，此全係警方於偵訊中要求被
    告撥打前開電話，因而得知「林明芳」目前人在高雄，而非「林明芳」係住於高
    雄。再者刑事被告本不負自證無罪之義務，倘無確證被告故為幫助竊盜之積極事
    證果然存在，即不得遽以其「林明芳」行竊時間後即刻前往尋找被告，兩者時間
    相近揣認被告有此認識。末查，被告果明知「林明芳」係欲行竊而租用該小客車
    ，又豈會提供自己之證件租用犯罪之工具，毫未稍加推託而自曝其犯行之理，是
    被告辯稱伊並不知「林明芳」欲行竊等語，尚非全然無據。
四、綜上所述，本案竊盜之正犯是否成罪仍有疑義已如前述，縱該項前提得以肯定。
    然被告有無明知「林明芳」等人欲行竊而為幫助，其行為尚未達於一般人均不致
    於有所懷疑，而得確信被告確曾犯罪之程度，顯有合理之懷疑存在，當不能僅憑
    被告「幫忙租車」、「幫忙兌換舊鈔」等情，而以擬制推測之方法遽以論罪。此
    外復查無其他積極證據足資證明被告確有檢察官所指之犯行，既不能證明被告犯
    罪，揆諸前開判例意旨，依法應為無罪判決之諭知。
據上論斷，應依刑事訴訟法第三百零一條第一項，判決如主文。
中    華    民    國      九十一        年    一        月    二十六    日
                                  臺灣臺南地方法院刑事第三庭
                                          法  官    蔡 奇 秀
右正本證明與原本無異。
如不服本判決，應於判決送達後十日內，向本院提出上訴狀。
                                          書記官    尹 之 玲
中    華    民    國      九十一        年    一        月    二十八    日
